【裁判字號】    89,判,473
【裁判日期】    890224
【裁判案由】    地上物拆除
【裁判全文】
行  政  法  院  判  決                            八十九年度判字第四七三號
    原      告  甲○○
                乙○○
    被      告  臺北市政府工務局養護工程處
右當事人間因地上物拆除補償事件，原告不服內政部中華民國八十八年一月二十日台
（八八）內訴字第八七○六○二二號再訴願決定，提起行政訴訟。本院判決如左︰
    主  文
原告之訴及附帶損害賠償之請求均駁回。
    事  實
緣台北市政府為興辦南港區區徵收工程，拆除原告所有坐落南港路一段三
十巷四十二號房屋後方鐵皮屋及棚架，原告以上開建物為五十四年間即搭建完成之合
法建物，向被告請求核發拆遷補償費。案經被告會同台北市政府工務局建築管理處赴
現場實地查勘，認系爭建物應屬違章建築，又原告未能檢具足資證明為合法建物之相
關文件，乃以八十六年十月六日北市工養權字第八六六三八三七一○○號書函及八十
七年三月二日北市工養權字第八七六○六五五五○○號書函否准原告所請。原告不服
，提起訴願、再訴願，遞遭決定駁回，遂提起行政訴訟。茲摘敘兩造訴辯意旨如次：
原告起訴意旨及補充理由略謂︰一、系爭建物乃位於南港區○○段○○段二四一地號
之農舍，係五十四年興建，當時原告為初中一年級，鋤完草後，將小鋤頭放置此農舍
，記憶猶新。惟被告不能提出五十八年、六十九年之航測地形圖之原始正本，只提出
經人工測繪的二手地形圖，做為判別依據。由於農舍位置在三十巷邊，地勢較低，有
牽牛花攀附其上，屋頂上綠油油一片，空照圖如何能彰顯其影？被告以系爭農舍在八
十二年測繪地形圖才顯示，就認為系爭農舍在八十二年興建，是不切實際。不知八十
二年測繪地形圖當時，是否有一座占地數公頃高度約七層樓高的廢土山（如剪報影本
）？現今，台北市政府因廢土山之困擾，而將整個經貿園區開發案延後，據報，清理
廢土山之費用約十八億元，在八十二年測繪地形圖中，大概沒有將這座廢土山很清楚
具體的標示出來，事實上這座廢土山在八十二年就已存在。依測繪地形圖來判別農舍
何時興建，和用八十二年測繪地形圖來看這座廢土山，其癥結之所在，完全是測繪人
員能否很鉅細靡遺的將其景物具體描繪出來而已。二、再訴願決定稱「按縱為事實，
惟系爭建物於都市計畫公布後，既有擅自修建行為，實已非五十四年之原始舊有建物
，故仍應認屬違章建築。」然農民經營家庭農場，需有一農舍，作為堆置儲存肥料、
種子、農藥、農耕器具及農產品之場所。內政部感於農民之切身需要，爰依建築法第
一百條規定授權訂定實施都市計畫以外地區建築管理辦法，依該辦法第四條第二項後
段規定，原有農舍之修建、改建或增建面積在四十五平方公尺以下之平房，得免申請
建造執照，前行政院長郝伯村也曾發表過相同意見。系爭農舍事實上與前開辦法規定
不相違背，可確認是合法建物。三、被告僅依台北市舉辦公共工程對合法建築及農作
改良物拆遷補償暨違章建築處理辦法第三條規定，做為建物補償標準，是不切實際的
。要原告提出門牌號碼及建造執照做為補償標準，實難以辦理。因原告未住該農舍，
依門牌申請作業要點，無法取得門牌號碼，又依實施都市計畫以外地區建築管理辦法
，原有農舍之修建、改建或增建面積在四十五平方公尺以下之平房，得免申請建造執
照。四、訴願期間，被告未告知原告，即逕行強制拆除，且將放置在農舍內之物品，
如割草機、電動鋸子、照相機、洗手間及廁所間等一併壓壞，已造成不堪使用，請判
決賠償損害。五、綜上，請為判決撤銷原處分及一再訴願決定，並命被告賠償未告知
原告即逕行強制拆除所造成之損害等語。
被告答辯意旨略謂︰一、按台北市舉辦公共工程對合法建築及農作改良物拆遷補償暨
違章建築處理辦法第三條規定：「本辦法所稱合法建築物：：係指：：（二）本市改
制後編入之六個行政區內都市計畫公布前之建築物：：２南港區、內湖區：五十八年
八月二十二日公告。：：（三）依建築法領有使用執照之建築物。（四）依建築法領
有建造執照：：之建築物。：：：」、「估定合法建築物補償價額：：：應由用地機
關會同有關機關派員查明左列事項：：：（一）建築物門牌號碼。（二）建築物所有
權人之姓名及住址。（三）建築物構造、面積、用途（營業或住家、自用或出租）。
（四）建築年月。（五）附屬設施。（六）自用或租賃現住人口。（七）建築基地地
目、地號、所有權人及土地使用權利。（八）建築物他項權利登記情形。：：：」。
二、原告主張其所有建物於五十四年興建，然經被告會同相關單位現場查勘，系爭建
物未編定門牌號碼，查閱台北市地形圖（五十八年及六十九年測繪），並現場比對系
爭建物之位置，於圖中均無顯影，僅八十二年測繪之地形圖才顯示系爭違建，此有該
等年度之測繪圖可稽，又原告亦無法提供原有農舍申請之建造執照或具體之房屋相關
資料供參酌，空口主張，自難憑採。三、原告主張依實施都市計畫以外地區建築物管
理辦法規定系爭建物為合法建物，惟系爭建物位於南港區，已於五十八年八月二十二
日實施都市計畫，故無前述管理辦法有關合法建築物認定之適用。況實施都市計畫以
外地區建築物管理辦法（六十二年十二月二十四日內政部令發布）第四條第二項規定
「前項自用農舍，得免由建築師設計、監造或營造業承造，起造人逕向縣（市）主管
建築機關申請建造執照時，應檢附土地登記總簿謄本、土地權利證明文件、建築物平
面略圖、立面略圖、配置圖及位置圖。但原有農舍之修建、改建或增建面積在四十五
平方公尺以下之平房，得免申請建造執照。」所謂原有農舍係指該辦法發布前已存在
之農舍，而系爭建物依六十九年測繪地形圖並未顯影，不符該辦法規定，至系爭違章
建物之拆除，屬工務局建築管理處權責，併予敘明。四、綜上所述，原告請求就上開
違章建物以合法建物辦理補償，並無理由，請予駁回等語。
    理  由
按台北市政府為處理舉辦公共工程用地內，拆遷補償合法建築改良物及農作改良物暨
處理違章建築，特訂定「台北市舉辦公共工程對合法建築及農作改良物拆遷補償暨違
章建築處理辦法」。該辦法第三條、第七條分別規定：「本辦法所稱合法建築物：：
係指：：（二）本市改制後編入之六個行政區內都市計畫公布前之建築物：：２南港
區、內湖區：五十八年八月二十二日公告。：：（三）依建築法領有使用執照之建築
物。（四）依建築法領有建造執照：：之建築物。：：：」、「估定合法建築物補償
價額：：：應由用地機關會同有關機關派員查明左列事項：：：（一）建築物門牌號
碼。（二）建築物所有權人之姓名及住址。（三）建築物構造、面積、用途（營業或
住家、自用或出租）。（四）建築年月。（五）附屬設施。（六）自用或租賃現住人
口。（七）建築基地地目、地號、所有權人及土地使用權利。（八）建築物他項權利
登記情形。：：：」。本件台北市政府為興辦南港區區徵收工程，拆除原
告所有坐落南港路一段三十巷四十二號房屋後方鐵皮屋及棚架，原告以上開建物為五
十四年間即搭建完成之合法建物，向被告請求核發拆遷補償費。案經被告會同台北市
政府工務局建築管理處赴現場實地查勘，認系爭建物應屬違章建築，又原告未能檢具
足資證明為合法建物之相關文件，乃否准原告所請。原告循序起訴謂系爭建物於五十
四年興建，因建物地勢較低，屋頂上綠油油一片，空照圖無法彰顯其影，被告不能提
出五十八年、六十九年之航測地形圖原始正本，只提出經人工測繪的二手地形圖，且
以八十二年測繪地形圖認定系爭建物在八十二年興建，惟八十二年測繪地形圖中，沒
有將一座於八十二年就已存在、占地數公頃、高度約七層樓高的廢土山清楚具體標示
出來，因此，依測繪地形圖來判別建物何時興建，不切實際。又依實施都市計畫以外
地區建築管理辦法第四條第二項後段規定，可認定系爭建物為合法建物。原告未住在
該建物，無法取得門牌號碼，且依實施都市計畫以外地區建築管理辦法規定，系爭建
物得免申請建造執照，被告要求原告提出門牌號碼及建造執照以為補償，不合情理（
詳如事實欄所載）云云。查被告會同相關單位實地查勘，系爭建物未編定門牌號碼，
現場比對建物位置，於五十八年及六十九年測繪之台北市地形圖中均無顯影，僅於八
十二年測繪之地形圖中顯示該建物，原告又未能提出足資證明系爭建物為合法建物之
相關文件等情，業經被告答辯及一再訴願決定指明，並有現場照片及五十八年、六十
九年、八十二年測繪之台北市地形圖附原處分卷可稽。是被告以系爭建物非屬合法建
物，否准原告所為補償之請求，徵諸首開規定，洵屬有據。又「實施都市計畫以外地
區建築物管理辦法」係六十二年十二月二十四日內政部令發布，系爭建物位於南港區
，已於五十八年八月二十二日實施都市計畫，並無上開管理辦法有關合法建築物認定
之適用。從而，原告前揭主張，皆非可採。原處分及一再訴願決定，俱無違誤之處。
原告起訴意旨，非有理由，應予駁回。至原告請求賠償強制拆除所造成之財物損害一
節，因關於違章建築之拆除，屬工務局建築管理處權責，業據被告指明在案，原告向
被告附帶請求損害賠償，核屬無據，併應駁回。
據上論結，本件原告之訴為無理由，爰依行政訴訟法第二十六條後段，判決如主文。
中    華    民    國     八十九      年      二      月     二十四      日
                    行 政 法 院 第 一 庭
                                審 判 長 評  事      黃  綠  星
                                         評  事      藍  獻  林
                                         評  事      黃  璽  君
                                         評  事      廖  宏  明
                                         評  事      鄭  忠  仁
右  正  本  證  明  與  原  本  無  異
                                         法院書記官  邱  彰  德
中    華    民    國     八十九      年      二      月     二十四      日


司法院資訊處製作；財團法人民間司法改革基金會備份。
